臺灣高等法院民事裁定
111年度金再字第1號
再審  原告  徐鳳英  

            陳淑錦  

再審  被告  劉明姿  
            李淑芬  
            李淑婉  
            張智勝  
            賴惠華  
共      同
訴訟代理人  陳恒寬律師
再審  被告  蔡貴華  
            蔡貴珠  
上列當事人間侵權行為損害賠償再審之訴事件，再審原告對於中
華民國109年12月29日本院107年度金上字第22號確定判決提起再
審後，為訴之追加，本院判決如下：
    主      文
追加再審之訴駁回。
追加再審訴訟費用由再審原告負擔。
    事實及理由
一、按再審之訴，應於30日之不變期間內提起。前項期間，自判
    決確定時起算，判決於送達前確定者，自送達時起算；其再
    審之理由發生或知悉在後者，均自知悉時起算，民事訴訟法
    第500條第1項、第2項本文規定甚明。又再審理由不相同，
    所應遵守之不變期間應分別計算（最高法院72年度台聲字第
    382號判例參照）。再審之訴，雖非不得追加其原因事實，
    惟如追加之原因事實，可據以獨立提起另一再審之訴，而非
    原已提起再審之訴之補充者，自須受30日不變期間之限制（
    最高法院102年台抗字第71號裁判意旨參照；呂太郎，民事
    訴訟法，頁765，2016年3月，初版）。又提起再審之訴之原
    告，如主張其再審理由知悉在後者，應就所主張之事實負舉
    證之責任，並於書狀表明遵守不變期間之證據，其未表明者
    ，無庸命其補正（最高法院30年抗字第443號及60年台抗字
    第538號裁判意旨參照）。
二、經查，再審原告(下個別以姓名稱之)就本院107年度金上字
    第65號確定判決（下稱原確定判決）提起上訴，經最高法院
    於民國（下同）110年12月1日以110年度台上字第2473號裁
    定駁回其上訴確定，該裁定於110年12月13日送達再審原告
    ，有送達證書可稽(最高法院110年度台上字第2473號卷3第4
    7頁)。再審原告於不變期間內之111年1月7日對原確定判決
    提起再審之訴，主張之再審事由計有：㈠、伊等根本不認識
    再審被告(下個別以姓名稱之)，未介入再審被告投資馬勝之
    經過，依再審被告及訴外人丁桂蘭於臺灣新北地方檢察署10
    7年度偵字第12127號案件(下稱刑事偵查案件)中之證述(見
    再審卷第101至130頁訊問筆錄影本及原確定判決第19頁之⑶)
    ，可知其等均是匯款給丁桂蘭，且透過丁桂蘭、劉明姿之介
    紹，才投資馬勝基金，其等投資與伊等無關，原確定判決認
    定伊等向再審被告介紹、說明、招攬投資案，顯有消極未適
    用民法第184條第2項、第185條規定及漏未斟酌證物情形，
    符合民事訴訟法第496條第1項第1、13款再審事由（再審卷
    第8至15頁）。㈡、丁桂蘭於刑事偵查案件中雖證述伊等為其
    投資之上線，但是指伊等比丁桂蘭早投資，其個人乃主觀誤
    認先後投資者存在上下線關係，事實上其上線為訴外人陳子
    俊，此有丁桂蘭於臺灣新北地方法院107年度金訴字第64號
    案件（下稱刑事一審案件，與刑事偵查案件下合稱系爭刑事
    案件）之證述可憑（見再審卷第139、140、149、151、152
    頁），原確定判決捨棄丁桂蘭於刑事一審案件之證述，而採
    其於偵查時證述，違背民事訴訟法第222條第3項之論理法則
    ，符合民事訴訟法第496條第1項第1款再審事由（再審卷第1
    7至21頁）。㈢、原確定判決依丁桂蘭於刑事偵查案件中證述
    ：有獲得很多對碰跟組織獎金云云，認定伊等與丁桂蘭藉由
    多層次傳銷方式，於下線投資金額增加時獲得組織獎金，但
    未說明伊等獲得組織獎金之具體過程，違背民事訴訟法第22
    2條第3項之論理法則，消極未適用同法第  277條及民法第1
    84條規定，符合民事訴訟法第496條第1項第1款事由（再審
    卷第21至23頁）。㈣、原確定判決之附表六（下稱附表六）
    乃採包裹式列舉證據，而未實際引用證據內容，論述各證據
    證明之事實及得心證之判斷經過，即遽認再審被告主張可採
    ，消極未適用民事訴訟法笫277條、第222條第3項、民法第1
    84條規定，且漏未斟酌物證，符合民事訴訟法第496條第1項
    第1、13款事由。例如：1.附表六編號7.1「監聽譯文」（前
    訴訟第一審，下稱一審，一審卷第798至 801頁），無法證
    明再審被告所稱徐鳳英與張子俊、訴外人張金素等人上下線
    關係。2.附表六編號7.2「徐鳳英、劉明姿、蔡貴華至馬勝
    說明會照片一張」（一審卷第809頁、再審卷第191頁），是
    104年1月26日馬勝台中葳格國際會議中心說明會暨餐會照片
    ，但其內沒有徐鳳英，且劉明姿於104年1月16日匯款311.1
    萬元予丁桂蘭，可見劉明姿係受他人招攬或自行決定投資，
    與104年1月26日說明會無關。3.附表六編號7.3「徐鳳英轉
    點於張金素之轉點紀錄」（一審卷第804頁）顯示轉點時間
    為103年間，與再審被告104年間投資時點相差一年之久，足
    證徐鳳英與再審被告之投資不相干。4.附表六編號7.4「臺
    北市調查處查扣張金素之會員資料，其中子俊表格内含徐鳳
    英帳號」（前訴訟第二審，下稱二審，二審卷第209頁至215
    頁）、附表六編號8.1「臺北市調查處查扣張金素之會員資
    料，其中子俊表格内含陳淑錦帳號」（二審卷第209頁至215
    頁），僅係出國旅遊之參與名單，無法證明伊等與陳子俊間
    為銀行法吸金之上線、下線關係。5.附表六編號7.5「106年
    3月9日丁桂蘭與賴惠華LINE對話截圖記載」（一審卷第805
    頁），徐鳳英否認真正，丁桂蘭於對話中表示其上線為徐鳳
    英，與再審被告在一審提出自行繪製之組織圖顯示丁桂蘭上
    線為陳淑錦不符（再審卷第23至33頁）。㈤、依劉明姿於系
    爭刑事案件之證述（再審卷第101至103頁、第159至183頁）
    ，其係受訴外人陳光熙等人招攬，並長期觀察陳光熙轉述丁
    桂蘭取得利息之狀況，最後自行決定於104年1月16日投資馬
    勝基金311萬1,000元，而將投資款匯給丁桂蘭（再審卷第33
    至41頁）；再依丁桂蘭於刑事偵查案件中證述，丁桂蘭將投
    資款交予陳子俊（再審卷第13至15頁），是劉明姿投資與伊
    等無關（再審卷第41至43頁）。又依劉明姿及丁桂蘭於刑事
    一審案件之證述（再審卷第159至183頁、第101至130頁），
    可知李淑芬、李淑婉、張智勝、賴惠華、蔡貴華、蔡貴珠(
    下合稱李淑芬等6人)，均因劉明姿招攬而投資馬勝基金，與
    伊等無關。故原確定判決認定再審原告應負連帶賠償責任，
    違背論理、經驗法則，消極未適用民法第184條第2項、第18
    5條規定，且漏未斟酌物證，符合民事訴訟法第496條第1項
    第1、13款事由（再審卷第45至51頁、第431至437頁）(下合
    稱前五項事由)。
三、再審原告嗣後於30日再審不變期間經過後之111年3月10日提
    出民事再審補充理由狀(下稱系爭書狀)，追加主張：㈠、劉
    明姿投資馬勝基金311萬1,000元，在104年2月16日、3月16
    日、4月16日、5月16日取回4次投資紅利，每次24萬元，合
    計共96萬元，且另取得3筆推薦獎金27萬元，及轉讓紅利點
    數6萬元，共計33萬元，以上合計129萬元，惟原確定判決漏
    未扣除48萬元紅利（再審卷第410至414頁）；李淑芬投資  
    224萬1,000元，實際取回投資紅利54萬3,000元，原確定判
    決漏未扣除28萬2,000元紅利（再審卷第414至419頁），是
    原確定判決主文與理由矛盾，且消極不適用民法第216條第1
    項、第216條之1規定，而有民事訴訟法第496條第1項第1、2
    款再審事由。㈡、再審被告投資時明知馬勝集團非銀行業者
    ，亦明知該集團所允諾支付與本金顯不相當之紅利及報酬，
    存在相當風險，仍願意投資馬勝基金。且再審被告投資馬勝
    基金後，在104年1月至5月間均有參與多層次傳銷行為，出
    售紅利或推薦獎金點數給丁桂蘭以取得現金。因此，再審被
    告對於其等投資損害之發生，與有過失，原確定判決消極不
    適用民法第217條規定，有民事訴訟法第496條第1項第1、2
    款再審事由（再審卷第419至422頁、第422至423頁）。㈢、
    再審被告之侵權行為損害賠償請求權已罹於時效，原確定判
    決認定伊等之時效抗辯無理由，有民事訴訟法第496條第1項
    第1款再審事由（再審卷第423至427頁）。㈣、原確定判決認
    定伊等之行為違反多層次傳銷管理法第18條規定，構成侵權
    行為，與本院109年度金上訴字第52號刑事判決認定伊等不
    成立多層次傳銷行為之結論不同，違反證據法則及論理法則
    ，有民事訴訟法第496條第1項第2款再審事由（再審卷第427
    至431頁）。㈤、劉明姿係陳光熙招攬，李淑芬等6人係劉明
    姿招攬，均非伊等或丁桂蘭招攬，伊等告不認識再審被告，
    也未收取頭款，事後由陳光熙、劉明姿分別取得推薦獎金10
    萬5,000元、27萬元，原確定判決認定伊等應連帶賠償，與
    事實認定之證據矛盾，違背證據法則、論理法則、經驗法則
    ，有民事訴訟法第496條第1項第2款再審事由（再審卷第431
    至437頁）。㈥、劉明姿係陳光熙所招攬，其對陳光熙之損害
    賠償請求權因時效完成而消滅，又李淑芬等6人係劉明姿所
    招攬，其等對劉明姿之損害賠償請求權因時效完成而消滅，
    伊等就陳光熙、劉明姿應分攤部分，自得同免責任，原確定
    判決漏未適用民法第276條規定，有民事訴訟法第496條第1
    項第1款再審事由（再審卷第438至439頁、第439至440頁）(
    下合稱後六項事由)。經核再審原告追加㈠至㈣再審事由之原
    因事實，均得據以獨立提起另一再審之訴，顯然與前五項事
    由不同，而非就前五項事由之補充。又再審原告就追加㈤、㈥
    之原因事實，主張該當民事訴訟法第496條第1項第2款再審
    事由，此訴訟標的與其就前五項事由所主張之訴訟標的不同
    ，屬訴之追加，而非前五項事由之補充，揆諸前揭說明，再
    審原告追加後六項事由，均已逾30日之不變期間而不合法，
    應予駁回。
四、據上論結，本件追加之再審之訴為不合法，依民事訴訟法第
    502條第1項、第85條第1項本文規定，判決如主文。
中　　華　　民　　國　　111 　年　　5 　　月　　26　　日
                    民事第二十一庭
　    　　　　　　      審判長法　官  翁昭蓉
                              法　官  鍾素鳳
                              法　官  羅惠雯
正本係照原本作成。
如不服本裁定，應於收受送達後10日內向本院提出抗告狀，並應
繳納抗告費新臺幣１千元。
中　　華　　民　　國　　111 　年　　5 　　月　　26　　日
　　　　　　　　　　　　　　　書記官  洪秋帆